【裁判字號】    90,上易,1475
【裁判日期】    900921
【裁判案由】    動產擔保交易法
【裁判全文】
臺灣高等法院高雄分院刑事判決                    九十年度上易字第一四七五號
    上  訴  人  臺灣屏東地方法院檢察署檢察官
    被      告  甲○○
右上訴人因被告違反動產擔保交易法等案件，不服臺灣屏東地方法院九十年度易字第
六六三號，中華民國九十年七月十七日第一審判決（起訴案號：臺灣屏東地方法院檢
察署九十年度偵字第二六三九號）提起上訴，本院判決如左：
    主  文
原判決撤銷。
甲○○意圖為自己不法之所有，而侵占自己持有他人之物，累犯，處拘役伍拾日，如
易科罰金，以參佰元折算壹日。
    事  實
一、甲○○曾犯詐欺罪，經臺灣高等法院高雄分院判處有期徒刑一年六月確定，並於
    八十八年一月三十一日執行完畢，仍不知悔改，以「如皇建設股份有限公司」（
    以下稱如皇公司）之名義（甲○○為如皇公司負責人），於民國八十八年十月五
    日，以附條件買賣分期付款方式，向告訴人福灣企業股份有限公司（以下稱福灣
    公司）購買車牌號碼ＺＣ—三七二二號自小客車，約定總價款為新臺幣（下同）
    一百四十六萬九千四百二十四元，頭款四十八萬元，餘則分十八期付款，每二月
    為一期，並約定該車之存放地點為如皇公司位於臺南縣佳里鎮○○街三時巷四十
    八弄二十五號一樓之營業所或甲○○位於屏東市○○街十三號之住所，且於價金
    付清前，該車之所有權仍屬告訴人福灣公司所有。詎甲○○受福灣公司託管取得
    該車後，於如皇公司繳交數期分期款後，因他債權人催債孔急，竟意圖為自己不
    法所有，於八十九年十二月間某日，命公司不知情職員將上開自小客車向不明當
    鋪典當還債，將該小客車侵占入己，如皇公司自九十年三月份起，即未能續繳分
    期款，共計尚欠餘款五十四萬九千六百八十元，福灣公司為取回上開小客車無著
    ，始知上情。
二、案經福灣公司訴請臺灣高雄地方法院檢察署檢察官偵查起訴。
    理  由
一、訊據被告甲○○坦承為如皇公司負責人，且前開自用小客車係其以如皇公司之名
    義，以附條件買賣之方式向福灣公司買受取得，因公司經商失敗，該小客車於八
    十九年十二月間遭典當償債等情，雖否認有侵占的犯行，辯稱，該小客車係遭不
    明債權人強行取走抵債，並非伊叫員工拿去質押云云。惟查，前揭自用小客車係
    被告甲○○出面代表如皇公司名義與福灣公司接洽，以附條件買賣的方式向福灣
    公司買受取得，且自九十年三月份起就分期款項未為繳付之事實，業據告訴代理
    人卡爾森指述綦詳，並有附條件買賣契約書、動產擔保交易附條件買賣設定登記
    契約書各一紙附卷可憑。依前開買賣契約書約定事項第一條，如皇公司公司需於
    清償分期款項之後，始取得前開自用小客車之所有權，是如皇於完全清償之前，
    僅係依照契約之約定持有福灣公司所有之前開自用小客車，至為明確。而被告於
    本院中供稱，該自用小客車福灣公司託交伊保管等語（見本院卷第四四頁），足
    見該小客車由被告持有管理中甚明。又被告於偵查中已坦承因公司經營有困難，
    為求週轉，所以叫員工把車典當等語（見偵查卷第三一頁背面），且於本院中坦
    稱，我在偵查中有如此供述等語，參以小客車無汽車鑰匙無法啟動，無該車行車
    執照無法處分，而該小客車既在被告管領中，該車鑰匙及行車執照理應由被告保
    管，茍被告未將鑰匙及汽車行照交付他人，他人豈有可能將車開走並加以處分，
    顯見被告於本院中所辯，該小客車係不明債權人強行取走抵債，並非伊叫員工開
    去抵債云云，要係事後卸責之詞，自非可採。被告既將保管他人小客車出質借款
    償債，其有將持有之物變異為所有及不法所有之侵占犯行，應堪認定。
二、核被告所為，係犯刑法第三百三十五條第一項之侵占罪。本案公訴人雖未引被告
    所犯侵占法條，但起訴事實欄就侵占事實已有記載，應認檢察官對被告右揭侵占
    犯刑已有起訴，僅法條漏引，本院自得審理。查被告曾因犯詐欺罪，經法院判處
    有期徒刑一年六月確定，於八十八年一月三十一日執行完畢之事實，有台灣高等
    法院被告全國前案紀錄表可考，其於上開刑執行完畢後五年以內，再犯有期徒刑
    以上之罪，為累犯，應依法加重其刑。公訴意旨另以，被告右揭犯行另涉動產擔
    保交易法第三十八條之罪嫌云云。按動產擔保交易法第三十八條之罪，係以動產
    擔保交易之債務人為犯罪主體，並不包括其保證人在內，司法院大法官會議釋字
    第二二七號，著有解釋；法人於法令限制內，有享受權利，負擔義務之能力，民
    法第二十六條前段定有明文。經查，如皇建公司係經主管機關經濟部登記成立之
    公司，依法具有獨立之人格，有卷附公司基本資料查詢表乙份可憑，被告甲○○
    固為該公司負責人，惟本件與告訴人訂約購買前開汽車之債務人為如皇公司，被
    告甲○○於契約上除以負責人名義代表該公司簽名用印，並擔任契約之連帶保證
    人外，並非該附條件買賣契約之當事人，此觀卷附告訴人褔灣公司提出之「附條
    件買賣合約」及「動產擔保交易附條件買賣設定登記申請書」，不僅均明文記載
    債務人為「如皇建設開發股份有限公司」，猶未將被告甲○○列為共同債務人等
    情，則依前引大法官會議解釋意旨，被告甲○○自無成立動產擔保交易法第三十
    八條罪名餘地，因此部分與前開有罪部分有裁判上一罪之關係，自毋庸另為無罪
    之諭知。
三、原審疏未詳查，遽為被告甲○○無罪之諭知，尚有未合，公訴人上訴意旨，執此
    指摘原判決不當，為有理由，應由本院將原判決予以撤銷改判。爰審酌被告犯罪
    的動機、目的、手段，所購小客車總價為一百四十六萬餘元，已付九十餘萬元，
    餘款約五十餘萬元未付，對於福灣公司之危害，暨其犯後表示願設法與告訴人和
    解等一切情狀，量處如主文第二項所示之刑，並諭知易科罰金之折算標準。被告
    行為後，刑法第四十一條易科罰金之條件放寬，被告所處之刑符合新法易科罰金
    條件，依刑法第二條第一項前段規定，自應適用新修正刑法第四十一條第一項諭
    知易科罰金之折算標準。
據上論結，應依刑事訴訟法第三百六十九條第一項前段、第三百六十四條、第二百九
十九條第一項前段，刑法第三百三十五條第一項、第四十七條、第四十一條第一項、
第二條第一項前段，罰金罰鍰提高標準條例第一條前段、第二條，判決如主文。
本案經檢察官董明正到庭執行職務。
中    華    民    國      九十      年       九       月     二十一   日
                              臺灣高等法院高雄分院刑事第八庭
                                  審判長法官  郭雅美
                                        法官  張盛喜
                                        法官  莊飛宗
右正本證明與原本無異。
不得上訴。
                                      書記官  張明賢
中    華    民    國      九十      年       九       月    二十四    日
附錄：本判決論罪科刑法條全文
刑法第三百三十五條第一項
  意圖為自己或第三人不法之所有，而侵占自己持有他人之物者，處五年以下有期徒
  刑、拘役或科或併科一千元以下罰金。
                                                                    Ｊ


司法院資訊處製作；財團法人民間司法改革基金會備份。
